臺灣橋頭地方法院民事裁定　　　　　　　111年度訴聲字第3號
聲　請　人　方進雄　


相　對　人　張月英　

上列當事人間所有權移轉登記事件（本院111 年度補字第96號）
，聲請人聲請許可為訴訟繫屬事實之登記，本院裁定如下：
    主  文
聲請駁回。
    理  由
一、本件聲請意旨略以：兩造原為朋友關係，聲請人於民國90年
    間購買坐落高雄市○○區○○段00○段0000地號土地（權利
    範圍10000 之34）及其上同段2757建號（權利範圍全部）、
    2957建號（權利範圍10000 之47）建物（下合稱系爭房地）
    時，因相對人斯時為公務人員身份，購屋有較優惠之房貸利
    率，兩造遂約定將系爭房地以借名方式登記於相對人名下。
    而借名登記契約性質上既與委任契約同視，則聲請人自得類
    推適用民法第549 條規定終止借名登記契約，並依借名登記
    終止後之返還請求權即類推適用民法第541 條第2 項規定，
    請求相對人將系爭房地之所有權移轉登記予聲請人；同時為
    使第三人知悉訟爭情事，以便阻卻其因信賴登記而善意取得
    系爭房地所有權，及避免確定判決效力所及之第三人受不測
    之損害，爰依民事訴訟法第254 條第5 項規定，聲請准就系
    爭房地為訴訟繫屬事實之登記等語。
二、按訴訟標的基於物權關係，且其權利或標的物之取得、設定
    、喪失或變更，依法應登記者，於事實審言詞辯論終結前，
    原告得聲請受訴法院以裁定許可為訴訟繫屬事實之登記，民
    事訴訟法第254 條第5 項定有明文。觀前開條文於106 年6
    月14日修正公布之修正理由第三點：「現行條文第五項規定
    旨在藉由將訴訟繫屬事實予以登記之公示方法，使第三人知
    悉訟爭情事，俾阻卻其因信賴登記而善意取得，及避免確定
    判決效力所及之第三人受不測之損害。其所定得聲請發給已
    起訴證明之當事人，係指原告；其訴訟標的宜限於基於物權
    關係者，以免過度影響被告及第三人之權益」可知，依上開
    法條許可訴訟繫屬事實登記者，須該訴訟標的係本於物權關
    係，且該權利或標的物之取得、設定、喪失、變更依法應登
    記者為限。若原告起訴所主張為訴訟標的之權利，其取得、
    設定、喪失或變更無須登記者（例如基於買賣契約所生之債
    權），縱使原告所請求給付者，為取得、設定、喪失或變更
    應經登記之「標的物」（例如不動產），仍與上開規定之要
    件不符，自不得依此規定聲請為訴訟繫屬事實之登記。次按
    ，借名登記財產於借名關係存續中，乃登記為出名人之名義
    ，在該財產回復登記為借名人名義以前，借名人尚無所有物
    返還請求權可資行使（最高法院100 年度台上字第2101號民
    事判決意旨參照）。是借名人於依借名登記契約行使權利並
    取得財產所有權移轉登記前，尚無從基於所有權行使其權利
    。
三、經查，聲請人提起本件訴訟，係主張系爭房地借名登記於相
    對人名下，爰類推適用民法第549 條規定終止借名登記契約
    ，並類推適用民法第541 條第2 項規定，請求相對人將系爭
    房地之所有權移轉登記予聲請人，業經本院依職權調閱111
    年度補字第96號卷宗核閱屬實。然揆諸前開說明，縱認上開
    借名登記契約屬實，在系爭房地移轉登記予聲請人之前，聲
    請人尚無民法第767 條所有物返還請求權可資行使，亦不得
    以之為訴訟繫屬事實之登記。至聲請人另依借名登記終止後
    之返還請求權，請求相對人將系爭房地所有權移轉登記予聲
    請人，查該訴訟標的性質為債權關係，並非基於物權關係，
    核與民事訴訟法第254 條第5 項規定之要件不符。從而，聲
    請人聲請本院許可為訴訟繫屬事實之登記，於法未合，應予
    駁回。
中    華    民    國   111    年    2     月    23    日
                      民事審查庭法  官  吳保任
正本係照原本作成。
如對本裁定抗告須於裁定送達後10日內向本院提出抗告狀，並繳
納裁判費新臺幣1,000元。
中    華    民    國   111    年    2     月    23    日
                                書記官  陳瑩萍